【裁判字號】    95,台上,4750
【裁判日期】    950830
【裁判案由】    重利
【裁判全文】
最高法院刑事判決            九十五年度台上字第四七五０號
    上  訴  人  甲○○原名陳.
                        弄3號.
                        巷5弄.
                乙○○原名劉.
                        號1樓.
    共      同
    選任辯護人  張瑞釗律師
上列上訴人等因重利案件，不服台灣高等法院中華民國九十四年
六月七日第二審更審判決（九十四年度上更(一)字第一二六號，起
訴案號：台灣台北地方法院檢察署八十六年度偵字第二七六一五
號、第二七八二七號，八十七年度偵字第一八０二號、第一八一
五號、第六三四六號），提起上訴，本院判決如下：
    主  文
上訴駁回。
    理  由
按刑事訴訟法第三百七十七條規定，上訴於第三審法院，非以判
決違背法令為理由，不得為之。是提起第三審上訴，應以原判決
違背法令為理由，係屬法定要件。如果上訴理由狀並未依據卷內
訴訟資料，具體指摘原判決不適用何種法則或如何適用不當，或
所指摘原判決違法情事，顯與法律規定得為第三審上訴理由之違
法情形，不相適合時，均應認其上訴為違背法律上之程式，予以
駁回。本件上訴人甲○○（原名陳玉雲；陳耘敏；陳俐陵）上訴
意旨略稱：(一)伊於警訊及檢察官偵查中之自白，係受利誘，即警
察告以如自白，檢察官將准予交保相誘，為求獲准交保，而為自
白，且無證據證明該警訊、偵查中之自白與事實相符，原審復未
調取警訊及檢察官偵查中之訊問錄音帶加以查證，遽認該自白係
出於任意性，原判決有查證未盡及理由不備之違法。(二)告訴人陳
廖麗卿於警訊及檢察官偵查中指證伊（上訴人甲○○）參與經營
地下錢莊部分之陳述，屬於審判外陳述，復與審判中所為陳述不
符，應均無證據能力，原審採為認定伊有參與經營地下錢莊之證
據，有判決不適用法則之違法。(三)告訴人陳廖麗卿於第一、二審
法院中指證伊經營地下錢莊之陳述，前後矛盾，且與另一告訴人
李淑真所為指訴不符，不能證明與事實相符，陳廖麗卿係受有心
人指使，捏造事實，企圖陷害伊，其陳述既無證據能力，亦無證
據證明力，原審未盡職權調查之能事，對於伊否認犯罪所為辯解
未予詳查，或明不為調查或不予採信之理由，遽為判決，原判
決有查證未盡及理由不備之違法。(四)證人胡繼光、盛承潔、黃鴻
秀、許秀吟、林志勇、高順志、林晏如、李淑真等人所為陳述，
其中胡繼光、林志勇等人於警訊及檢察官偵查中之陳述，屬審判
外陳述，復與審判中陳述不符，不能作為認定伊犯行之證據，其
中證人黃鴻秀、盛承潔、胡繼光、林志勇、高順志、林晏如、吳
東曜、張秀珍、李淑真於法院審理中所為對伊有利之陳述部分（
即證稱不認識甲○○，或稱伊等係向顧小姐借貸等語），原判決
不予採納，復未明不予採納之理由，原判決有不適用法則及不
載理由之違法。(五)證人黃富亨於偵查中之陳述，屬審判外陳述，
並無證據能力，該證人於審判中之指證，並無證據證明力，該證
人於第一審證稱：伊等要逮捕劉泰芳（即乙○○），陳耘敏（指
上訴人甲○○）上前來搶錢……等語，足認經營地下錢莊者與伊
無關，原審竟憑以認定伊有參與地下錢莊，原判決亦有判決不載
理由之違法。(六)伊與乙○○、林晏如相約於乙○○向陳廖麗卿收
取利息之處見面，拿取為充當伊弟弟聘金所需之現款，以及伊向
張秀珍所借聘金之尾數有零頭，均無悖乎常情常理之處，證人陳
輝煌證稱：其子要訂婚及借貸錢款充當訂婚聘金等語，均非臨訟
杜撰，原判決為相反之認定，有判決不適用法則之違法。(七)台北
市政府警察局執行通訊監察案件譯文表，並未經調出錄音帶播放
，亦未查明譯文表內何部分內容足以證明伊有經營地下錢莊，以
該譯文表認定伊有經營地下錢莊，亦有查證未盡及理由不備之違
法。(八)原判決主文對伊宣告沒收之物，係在乙○○身上搜出，與
伊無關，且伊亦未使用其他化名，警察在伊住宅查獲之物，乃周
代書於民國八十四年間向伊承租辦公室所遺留，又非陳廖麗卿等
人所有之物，伊不認識陳廖麗卿，不可能借款予她，並向她收取
利息，亦不可能恐嚇她，原判決未有任何證據足資證明伊化名為
「顧小姐」、「宋小姐」、「何小姐」，竟依被害人片面供述，
認伊有該等化名，又未明理由，而認定乙○○於審判中陳述，
係為圖鑽「顧小姐」未遭起訴之漏洞，用以開脫伊之罪責。原判
決有不適用法則及不載理由之違法等語。上訴人乙○○（原名劉
泰芳）上訴意旨略稱：(一)伊在檢察官偵查中之自白，與事實不符
，伊嗣後於法院審理中已一再否認該自白為真實，且甲○○亦堅
稱其無僱用伊（乙○○），亦無付伊薪水，原判決認定伊於檢察
官偵查中之自白任意性、真實性無疑，而論定伊罪刑，有判決不
適用法則及不備理由之違法。(二)甲○○及證人胡繼光、高順志等
人於警訊及檢察官偵查中之陳述，屬於審判外之陳述，又與審判
中陳述不符，應無證據能力，證人黃鴻秀、盛承潔於警訊及於第
一審僅證稱：渠等係向自稱「顧小姐」者（即林晏如）借得金錢
週轉等語，證人胡繼光於第一審亦證稱其借款是看報紙打電話，
顧小姐接的等語。盛承潔所稱「顧小姐」之連絡電話00000
00000號，亦非伊使用之行動電話，上揭對伊有利之證據，
原判決不予採納，竟未說明不採納之理由，原判決有理由不備之
違法。(三)台北市政府警察局執行通訊監察案件譯文表，原審未調
出其錄音帶調查是否為伊之聲音，且未究明譯文表中有何內容足
以證明伊有經營地下錢莊，遽以該譯文表作為不利於伊之證據，
原判決有查證未盡及理由不備之違法。(四)原判決既認伊在空調工
程公司上班，僅溜班兼差，又認伊犯本件犯行為常業犯，亦有理
由矛盾之違法。(五)伊及甲○○一再辯稱：甲○○託伊向張秀珍拿
取甲○○向張秀珍所借貸，而欲作為甲○○之弟結婚聘金之款項
，並囑伊偕同張秀珍至銀行換取伍佰元紅色新鈔云云，原審未調
驗該等鈔票是否伍佰元新鈔，又未明不予調查之理由，亦有查
證未盡及理由不備之違法。(六)伊身體所受之傷害，係遭受警察刑
求所造成之傷害，並非與警察互搶皮包所致，甲○○誤以刑警係
欲向伊搶取上揭聘金錢款，而趕來搶回，絕非事先隱身在旁，原
審以推測擬制方法認定事實，有判決不適用法則之違法。(七)原判
決未明所憑證據，依被害人片面供述，認伊有化名「顧先生」
、「林經理」、「何先生」等，又認甲○○若非涉及不法，無隱
身幕後，花錢僱伊出面與客戶接洽之必要，且認伊於警訊筆錄之
末行簽名及捺指印，即表示筆錄內容為伊所確認，認伊所稱警方
刑求云云，為不足採，所為認定與情理及經驗法則有違，原判決
有不適用法則之違法。(八)甲○○於偵查中之自白在於要求獲准交
保，其自白與事實不符，告訴人陳廖麗卿、李淑真之告訴，出於
捏造、陷害，證人黃鴻秀等人並無指述甲○○有經營地下錢莊，
渠等指證不能做為伊與甲○○有經營地下錢莊之證明，原審遽對
伊為有罪之判決，有判決不適用法則之違法等語。
惟查原判決認定上訴人甲○○、乙○○二人（下稱上訴人二人）
有原判決事實欄所載之犯行，因而撤銷第一審判決，改判仍論處
其二人共同以乘他人急迫貸以金錢，而取得與原本顯不相當之重
利罪刑（甲○○為累犯），係依憑證人陳廖麗卿、吳東曜於第一
、二審法院之指證，證人黃富亨（即查獲上訴人二人犯行之警員
）、黃鴻秀於第一審法院之指證，證人高順志、盛承潔、胡繼光
、林志勇、李淑真於第一審或第二審法院審理中之指證，以及高
順志、胡繼光於警訊之指證（指較審判中陳述為可信部分，即其
二人指證上訴人二人有使用化名宋小姐、林先生或林經理與伊等
接洽以重利借貸錢款與伊等二人部分），上訴人甲○○於檢察官
偵查中及於第一審法院初次訊問時之自白，上訴人乙○○於警訊
及檢察官偵查中之自白，佐以卷附台北市政府警察局執行通訊監
察譯文表及警察於八十六年十二月十六日下午三時三十分許，在
台北市○○路○段二一八號前，遇上訴人二人擬向陳廖麗卿收取
重利時，從乙○○所攜帶皮包內查獲予以扣案之上訴人二人為常
業重利犯行所用之名片十六張、空白本票十七張、借款填寫基本
表二張以及客戶作為借款擔保或取信資料之文書即高裕順之身分
證、本票，林志勇之戶口名簿、中央銀行服務證，台灣居民來往
大陸通行證、本票，盛承潔及盛承德之本票、高順志、許秀吟之
戶口名簿影本、本票，黃鴻秀之支票，柳麗卿之本票、戶籍謄本
、繳交家中電費收據等物，檢察官指揮憲兵隊調查組於八十七年
四月八日十二時二十分，自台北市○○路乙○○住宅及於同年月
九日十時四十五分在台北市○○○路甲○○住宅查獲，予以扣押
在案，屬於乙○○所有供犯罪所用之000000000號（原
判決誤書為000000000號）行動電話一具及上訴人二人
供犯罪所用之空白本票二本、筆記紙一張、甲○○所有之空白本
票三張、清償款項一張、空白借據十一張、空白客戶資料八張、
清償證明書十一張、借款切結書三十張、授權書十四張、委任書
十六張、錢莊利息筆記資料一疊及客戶所交付之本票八十九張、
支票二十四張，國民身分證影本、土地登記簿謄本、印章、存摺
、金融卡、護照等物（詳如原判決事實欄記載），為其論罪之基
礎。並說明：(一)證人高順志、胡繼光於第一審作證時，胡繼光曾
經稱：當時借錢不是乙○○本人云云，以及胡繼光於第一審稱：
伊借錢約在咖啡廳見面，伊坐一個桌子，上訴人二人坐另一桌子
談話等語，與渠等先前於警訊時指證向上訴人二人以重利借錢，
上訴人二人分別以「宋小姐」或「林先生」、「林經理」名號與
渠等接洽等語等情稍有不符，渠等警訊陳述有上訴人二人自白等
證據足資證明，比審判中陳述較可採信，並為證明犯罪事實存否
所必要。(二)證人陳廖麗卿於第一、二審法院審理中指證上訴人二
人與化名「顧小姐」者，共同經營地下錢莊，乘人急迫，以重利
出借錢款予他人之主要情節大致相同，至於其於原審法院曾經證
稱借錢時沒有看過甲○○一節，則據其嗣後於原審法院供稱係受
上訴人二人放話恐嚇，怕他們會對伊不利之故。因認甲○○辯稱
：陳廖麗卿指訴內容反覆不一，不得採為證據云云，顯不足採。
(三)上揭通訊監察譯文所監聽之電話000000000號確為甲
○○所有，業據其於原審法院供認，其辯稱借給「顧小姐」使用
云云，查與事實不符，並非可採，該譯文已顯示上訴人二人向借
款者收取利息或進行換票等內容，故得採為認定事實之佐證等理
由甚詳。復就上訴人甲○○嗣後於法院審理中否認犯行，辯稱伊
於檢察官偵查中及於第一審初次訊問時係為求交保，受利誘而為
自白云云，以及上訴人乙○○嗣後於法院審理中亦否認犯行，辯
稱：伊於警訊之自白係遭警察毆打刑求云云，證人林晏如於第一
審到庭否認伊有化名「顧小姐」與上訴人二人共同經營地下錢莊
，共同為本件重利犯行等語，以及證人張秀珍、陳輝煌於法院審
理中所為有利於上訴人二人之證詞，經調查相關證據後，均認為
與事實不符，委無足採，亦分別詳理由予以說明、指駁。又按
：(一)原判決已明證人高順志、胡繼光於警訊時之陳述，以及上
訴人二人於偵查中之自白，較渠等嗣後於審判中陳述具有較可採
信之特別情況之具體理由，客觀上該等審判外陳述又屬於證明犯
罪事實存否所必要者，則採取該等陳述作為認定事實之證據（上
訴人二人偵查中自白部分作為彼此犯行之證據），自無不合。又
原審綜合上揭不利於上訴人二人之證據，基於推理作用而為判斷
，認定上訴人甲○○有自稱「宋小姐」、「洪小姐」或「沈小姐
」等，乙○○有自稱「顧先生」、「林先生」、「何先生」或「
陳先生」等，與化名為「顧小姐」之林晏如，基於犯意聯絡及行
為分擔，為原判決事實所載之常業重利犯行，自亦無不合。縱認
證人黃鴻秀、盛承潔、林志勇等人於法院審理中僅證稱伊等因急
迫以重利借貸錢款時，係與自稱「顧小姐」者接洽或聯絡借款等
語，自亦難執以作為有利於上訴人二人之認定，原審未以之作為
有利於上訴人之證據，自亦難遽指有判決不適用法則或不載理由
之違誤。(二)原判決已明上訴人乙○○縱有其他職業，因其有以
為本件重利犯行，恃以維生之意思，仍應認其犯罪屬於常業犯罪
之理由，自亦無乙○○上訴意旨所指摘認定其常業犯，屬理由矛
盾之違誤之情事。(三)陳廖麗卿、林志勇、盛承潔等人於警訊或檢
察官偵查中之陳述，與渠等於法院審理中陳述，基本事實大致相
同，縱認渠等警訊或偵查中陳述屬審判外陳述，以及許秀吟之警
訊陳述亦屬審判外陳述，原審未明該審判外陳述得採為證據之
理由，尚有未洽，惟剔除該等審判外陳述作為證據，仍不足以影
響原審依憑上揭其他不利於上訴人二人之證據，認定其二人常業
重利犯行之判決結果，依刑事訴訟法第三百八十條規定，自亦難
執以作為上訴第三審之適法理由。(四)原審以論定上訴人二人常業
重利犯行之事證已明確，縱未為上訴人二人上訴意旨所指摘應為
之證據調查，亦難遽指有違背證據調查必要性之違誤。上訴人二
人其餘上訴意旨，徒憑己見，就原審採證認事職權之適法行使，
以及原判決已說明論斷之事項，重複為事實之爭辯，核與法律所
規定得為第三審上訴理由之違法情形不相適合，其二人之上訴均
違背法律上之程式，應予駁回。
據上論結，應依刑事訴訟法第三百九十五條前段，判決如主文。
中    華    民    國  九十五  年    八    月   三十   日
                      最高法院刑事第九庭
                          審判長法官  陳  正  庸
                                法官  賴  忠  星
                                法官  王  居  財
                                法官  林  開  任
                                法官  林  立  華
      本件正本證明與原本無異
                                      書  記  官
中    華    民    國  九十五  年    九    月   十一   日
                                                      J


司法院資訊處製作；財團法人民間司法改革基金會備份。
